臺灣臺北地方法院民事判決
111年度訴字第1888號
原      告  羅文清    
訴訟代理人  林祺祥律師
被      告  孫國光    

訴訟代理人  王昧爽律師  
上列當事人間請求返還借款事件，本院於民國111年8月15日言詞
辯論終結，判決如下：
    主  文
被告應給付原告新臺幣壹佰玖拾陸萬元，及自民國一百一十一年
二月六日起至清償日止，按週年利率百分之五計算之利息。
訴訟費用由被告負擔。
　　事實及理由
壹、程序方面：
　　按訴狀送達後，原告不得將原訴變更或追加他訴，但擴張或
    減縮應受判決事項之聲明者，不在此限，民事訴訟法第255
    條第1項第3款定有明文。經查，原告起訴時原聲明請求：被
    告應給付原告新臺幣（下同）200萬元（見本院111年度司促
    字第718號卷，下稱司促卷第5頁），嗣於民國111年5月17日
    具狀變更聲明為：被告應給付原告196萬元，及自111年2月6
    日起至清償日止，按週年利率5％計算之利息（見本院卷第57
    頁），核屬減縮及擴張應受判決事項之聲明，與上開規定並
    無不合，應予准許。
貳、實體方面：
一、原告起訴主張：被告於78年間因所經營之廉恩有限公司（下
    稱廉恩公司）有資金周轉需求，遂透過訴外人馬慰之向原告
    借款196萬元，並指示伊將上開款項匯入廉恩公司設於彰化
    商業銀行南京東路分行之帳戶內（下稱系爭借款），被告同
    時於78年6月26日以其所有之臺北市○○區○○段00000地號土地
    （權利範圍1/4），及坐落其上之臺北市○○區○○段0000○號建
    物（權利範圍：全部，下合稱系爭不動產）設定抵押權予伊
    ，作為系爭借款之擔保，且伊已於78年6月22日如數將上開
    借款匯款至被告指定之上開帳戶。又兩造於借款當時並未約
    定清償期，經伊於111年1月3日以高雄醫學大學郵局第2號存
    證信函催告被告返還系爭借款，被告於111年1月5日收受後
    迄今仍未清償。爰依民法第478條、第233條第1項前段規定
    ，請求被告返還196萬元本息等語。並聲明：被告應給付原
    告196萬元，及自111年2月6日起至清償日止，按週年利率5％
    計算之利息。
二、被告則以：伊雖於78年6月24日向原告借款196萬元，並提供
    系爭不動產作為借款之擔保，然兩造約定之清償期為2年，
    原告於80年6月24日清償期屆至時即得向伊行使借款返還請
    求權，故原告之請求權已於95年6月23日罹於15年時效而消
    滅。又縱認兩造並無約定清償期，然原告之借款返還請求權
    自系爭借款成立時即可隨時行使，其時效自應於債權成立時
    起算，是至93年6月23日原告之借款返還請求權亦已罹於時
    效而消滅等語置辯。並答辯聲明：原告之訴駁回。
三、原告主張被告於78年間因所經營之廉恩公司有資金周轉需求
    ，遂透過馬慰之向原告借款196萬元，並指示其將上開款項
    匯入廉恩公司設於彰化商業銀行南京東路分行之帳戶內，被
    告同時於78年6月26日以系爭不動產設定200萬元、存續期間
    自78年6月24日至80年6月23日之最高限額抵押權予原告，作
    為系爭借款之擔保，且原告已於78年6月22日如數將上開借
    款匯款至被告指定之上開帳戶等情，有彰化商業銀行入戶電
    匯水單、建物及土地登記第一類謄本、臺北市松山地政事務
    所111年5月19日北市松地籍字第1117009082號函檢附系爭不
    動產登記公務用謄本在卷為憑（見司促卷第7頁、本院卷第7
    7至86頁），復為被告所不爭執（見本院卷第103頁、第149-
    150頁），是此部分事實，堪信為真。
四、原告另主張被告向其借款196萬元，然並未與之約定清償期
    ，嗣經原告於111年1月3日以存證信函催告後迄今未清償，
    被告自應負返還借款之責等語，為被告所否認，並以前開情
    詞置辯。是本件應審究者為：㈠原告請求被告返還系爭借款
    是否有據？㈡本件請求權是否已罹於時效而消滅？
  ㈠原告請求被告返還系爭借款是否有據？
  ⒈按當事人主張有利於己之事實者，就其事實有舉證之責任。
    但法律別有規定，或依其情形顯失公平者，不在此限。民事
    訴訟法第277條定有明文。是主張法律關係存在之當事人，
    原則上固應就該法律關係發生所須具備之特別要件，負舉證
    之責任，至於他造主張有利於己之事實（變更或消滅之特別
    要件），則應由他造舉證證明（最高法院48年台上字第887
    號判決要旨參照），然於例外依其情形顯失公平者，則不在
    此限。本件原告主張系爭借款並未約定清償期乙節，為被告
    所否認，並辯稱：系爭借款之清償期乃抵押權擔保之債權存
    續期間屆滿翌日即80年6月24日等語，則依上說明，自應由
    被告就此利己事實負舉證之責。
　⒉次按最高限額抵押權定有存續期間者，祇須抵押權所擔保之
    債權於存續期間內發生，在最高限額範圍內，均為抵押權效
    力所及，至抵押權所擔保債權之清償期，則應依各個具體的
    債權定之，不可將抵押權存續期間之末日與抵押權所擔保債
    權之清償期混為一談（最高法院79年度台上字第682號判決
    意旨參照）。查系爭不動產固經被告於78年6月26日設定抵
    押權予原告，且雙方約定之存續期間係自78年6月24日起至8
    0年6月23日止，有上開建物及土地登記第一類謄本在卷可考
    ，然依上所述，抵押權存續期間之末日與抵押權所擔保債權
    之清償期並非必然攸關，且觀諸系爭不動產登記謄本所記載
    之抵押權設定內容，其清償日期欄均為空白，有系爭不動產
    登記謄本足稽（見本院卷第81、86頁），難認兩造就系爭借
    款確有約定清償期。此外，被告復未能提出其他佐證證明其
    有關清償期之主張為真正，其此部分所辯，尚難憑採。是以
    ，原告主張兩造間就系爭借款並無約定清償日期等語，應可
    信採。
　⒊再按借用人應於約定期限內，返還與借用物種類、品質、數
    量相同之物，未定返還期限者，借用人得隨時返還，貸與人
    亦得定1個月以上之相當期限，催告返還，民法第478條定有
    明文。次按所謂貸與人得定1個月以上之相當期限催告返還
    ，非謂貸與人之催告必須定有期限，祇須貸與人有催告之事
    實，而催告後已逾1個月以上相當期限者，即認借用人有返
    還借用物之義務（最高法院73年度台抗字第413號裁判意旨
    參照）。查兩造就系爭借款並未約定清償期，業經本院認定
    如前，嗣經原告寄發存證信函催告被告返還借款，該存證信
    函已於111年1月5日送達被告等情，有高雄醫學大學郵局存
    證號碼000002號存證信函暨收件回執在卷可憑（本院卷第65
    至67、69至71頁），足堪信採。而原告雖於上述催告時僅定
    7日催告期限，然依首揭說明，系爭借款之清償期應於被告
    收受催告函1個月即111年2月5日屆至，故原告依民法第478
    條規定，請求被告返還系爭借款196萬元，洵屬有據。
　⒋末按給付無確定期限者，債務人於債權人得請求給付時，經
    其催告而未為給付，自受催告時起，負遲延責任；前項催告
    定有期限者，債務人自期限屆滿時起負遲延責任；遲延之債
    務，以支付金錢為標的者，債權人得請求依法定利率計算之
    利息；應付利息之債務，其利率未經約定，亦無法律可據者
    ，週年利率為百分之五；民法229條第2項、第3項、第233條
    第1項前段及第203條分別定有明文；故消費借貸未定返還期
    限者，借用人於貸與人定1個月以上之相當期限催告仍未給
    付者，自期限屆滿時始負遲延責任，除另有約定遲延利息之
    利率者外，應按法定利率計算支付利息（最高法院105年度
    台上字第208號判決意旨參照）。查系爭借款之清償期為被
    告收受原告催告函之日起1個月後，故被告應自111年2月6日
    後始負給付遲延責任。是原告請求被告給付自111年2月6日
    起至清償日止，按週年利率5%計算之利息，亦為有據。　
  ㈡本件請求權是否已罹於時效而消滅？
　⒈按民法第478條規定未定返還期限者，借用人得隨時返還，貸
    與人亦得定1個月以上之相當期限，催告返還；而所謂返還
    係指終止契約之意思表示，即貸與人一經向借用人催告，其
    消費借貸關係即行終止，惟為使借用人準備起見，特設1個
    月以上相當期限之恩惠期間，若貸與人未定1個月以上期限
    向借用人催告，其請求權尚不能行使，消滅時效自無從進行
    。故須貸與人定1個月以上之相當期限催告返還，於催告所
    定期間屆滿後，其消滅時效始開始進行（最高法院107年度
    台上字第2114號判決意旨參照）。準此，則於未定返還期限
    之消費借貸關係，貸與人之返還借用物請求權既自催告後1
    個月以上之相當期間始能行使，其請求權消滅時效之起算，
    自應以催告後1個月以上相當期限屆滿後起計。
　⒉經查，兩造就系爭借款並未約定清償期，嗣經原告寄發存證
    信函催告被告還款後，系爭借款之清償期已於被告收受催告
    函後1個月即111年2月5日屆至等情，業經本院認定如前，則
    依上說明，原告之請求權應自其可行使時，即上開催告期限
    屆滿後方能開始起算時效。準此，則原告於111年1月12日即
    對被告聲請核發支付命令（見司促卷第5頁本院收狀戳），
    顯未罹15年消滅時效。則被告辯稱：系爭借款不論自78年6
    月23日消費借貸成立時，或自兩造約定之清償期屆至即80年
    6月24日起算，原告之請求權均已罹於時效而消滅云云，要
    非可採。
五、綜上所述，原告依民法第478條、第233條第1項前段之規定
    ，請求被告給付196萬元，暨自111年2月6日起至清償日止，
    按週年利率5％計算之利息，為有理由，應予准許。
六、本件事證已臻明確，兩造其餘之攻擊防禦方法及所提出之證
    據資料，經本院斟酌後，認均不足以影響本判決之結果，爰
    不一一論列，併此敘明。
七、訴訟費用負擔之依據：民事訴訟法第78條。
中　　華　　民　　國　 111　　年　　 9　　月　　15　　日
                  民事第一庭　法　官　吳佳薇
以上正本係照原本作成。
如對本判決上訴，須於判決送達後20日內向本院提出上訴狀。如
委任律師提起上訴者，應一併繳納上訴審裁判費。
中　　華　　民　　國　　111 　年　　9 　　月　　15　　日
                              書記官　陳弘毅